【裁判字號】    91,訴,1732
【裁判日期】    920102
【裁判案由】    妨害自由等
【裁判全文】
臺灣臺中地方法院刑事判決                        九十一年度訴字第一七三二號
    公  訴  人  臺灣臺中地方法院檢察署檢察官
    被      告  乙○○  男  三.
                甲○○  男  三.
                戊○○  男  三.
    共      同
    選任辯護人  溫文昌律師
右列被告因妨害自由等案件，經檢察官提起公訴（九十一年度偵字第一０九三三號）
，本院判決如左：
    主  文
乙○○共同以非法方法，剝奪人之行動自由，累犯，處有期徒刑貳年，扣案不具殺傷
力之空氣長槍壹支、不具殺傷力之改造仿貝瑞塔九二玩具手槍壹支，不具殺傷力改造
玩具子彈參顆均沒收。
甲○○共同以非法方法，剝奪人之行動自由，處有期徒刑壹年，扣案不具殺傷力之空
氣長槍壹支、不具殺傷力之改造仿貝瑞塔九二玩具手槍壹支，不具殺傷力改造玩具子
彈參顆均沒收。
戊○○共同以非法方法，剝奪人之行動自由，處有期徒刑壹年，扣案不具殺傷力之空
氣長槍壹支、不具殺傷力之改造仿貝瑞塔九二玩具手槍壹支，不具殺傷力改造玩具子
彈參顆均沒收。
    事  實
一、乙○○前因偽造文書等案件，經臺灣桃園地方法院判處有期徒刑四月，另因違反
    醫師法案件，經臺灣桃園地方法院判處有期徒刑一年二月，嗣均由臺灣高等法院
    於民國八十二年六月二十五日駁回上訴確定，又因傷害案件，經臺灣桃園地方法
    院判處有期徒刑二月，由臺灣高等法院於八十二年七月十四日駁回上訴確定，復
    因違反麻醉藥品管理條例案件，經臺灣桃園地方法院於八十四年二月十七日判處
    有期徒刑二年九月確定，又因犯詐欺罪，經本院於八十四年五月十五日判處有期
    徒刑五月確定，上開案件經送監執行並接續執行，指揮書執畢日為八十七年十月
    三日，八十四年十月十二日縮刑假釋出監，假釋期滿未被撤銷而執行完畢。甲○○前因違反麻醉藥品管理條例案件，經臺灣新竹地方法院於八十二年十一月二十
  五日判處有期徒刑三月確定，於八十二年十二月二十九日易科罰金執行完畢，又
    因犯竊盜罪，經本院於八十八年六月二十六日判處有期徒刑四月，緩刑二年確定
    ，嗣因犯竊盜罪，經本於九十年一月三十日處拘役五十九日確定（與本案不構成
    累犯）。乙○○、甲○○及戊○○三人，得知己○○擔任臺中縣東勢鎮中嵙里九
    二一地震重建委員會主任委員，以查明九二一地震後處理以工代賑及查看相關帳
    冊為由，共同基於以非法方法剝奪人之行動自由之犯意聯絡，於九十一年五月三
    十一日晚間七時三十分許，由戊○○駕駛車牌號碼ＬＩ─一五○○號自用小客車
    搭載乙○○、甲○○，並攜帶乙○○所有不具殺傷力之空氣長槍一支、不具殺傷
    力之改造仿貝瑞塔九二玩具手槍一支（其內有改造玩具子彈三顆）至臺中縣東勢
    鎮○○里○○街東北巷三十一號己○○住處，乙○○即將己○○約出門外，乙○○即持其所有不具殺傷力之改造仿貝瑞塔九二玩具手槍一支抵住己○○腰際，強
    令己○○上車，因其不從，乙○○便持上開不具殺傷力之改造仿貝瑞塔九二玩具
    手槍以槍柄擊打己○○背部，造成己○○背部挫傷，並由乙○○、甲○○二人強
    推己○○進入上開自小客車後座，由戊○○開車，乙○○、甲○○則夾坐於其左
    右兩側，而以非法方法剝奪己○○之行動自由，復向己○○要求查看帳冊，嗣經
    己○○表示帳冊置於其農場農舍中，遂由戊○○將車子駛至至臺中縣東勢鎮中嵙
    里東北巷十四號附近四角林山區即己○○果園處下車欲查看帳冊，己○○並繼續
    解釋重建經費之運用情形，並稱未帶農舍鑰匙，甲○○並從車上拿出不具殺傷力
    之空氣長槍，與乙○○交換槍枝，乙○○便持空氣長槍對空鳴槍一發，嗣己○○
    與乙○○等人在場交談，待渠等失去戒心之際逃逸，乙○○即持空氣長槍朝己○○射擊三槍，因戊○○出手阻擋，其中一槍誤射戊○○之手部，致戊○○受有傷
    害（未據戊○○告訴），己○○則逃離現場，嗣乙○○等三人經警方通知分別到
    案說明，並由乙○○並帶同警方至臺中縣東勢鎮○○○○道路東北支三十五之二
    旁草叢內起出不具殺傷力之空氣長槍一支、不具殺傷力之改造仿貝瑞塔九二玩具
    手槍一支，改造玩具子彈三顆。
二、案經己○○訴由臺中縣警察局東勢分局報告臺灣臺中地方法院檢察署檢察官偵查
    起訴。
     理  由
一、訊據被告乙○○、甲○○、戊○○三人均矢口否認有何妨害自由等犯行，被告乙○○辯稱其與被告甲○○、戊○○並無強押被害人己○○，而係因己○○所有之
    自用小客車在九十一年五月中旬與戊○○擦撞，因此渠等係找己○○理論，因葉
    某態度不好，而當時被告等三人均因有飲酒，因此有發生推擠，原本其係持貝瑞
    塔玩具手槍嚇他，有持槍柄打到葉某背部一下，因為葉某推伊，至於被告甲○○
    去找被害人己○○係因為想找工作，質問葉某為何客家文化館為何不找當地災民
    去做，讓他們有工作可做，當時葉某表示要拿文化館的資料給我們看，說他一切
    都有照政府規定做，被告甲○○表示同意，因葉某表示資料都在放在山上，被告
    甲○○就要一起去查閱，因前座乘客座放置空氣槍即漆彈槍，所以我們就坐後座
    ，葉某指路帶我們到山上，是其帶路，被告等人均不知道路，到了現場有一建築
    物尚未蓋好，被害人己○○表示資料在工寮，我們就往上走，屆時葉某表示沒有
    帶鑰匙，伊表示其從頭到尾都在耍我們，一點誠意都沒有，當時伊聽到被告戊○○罵葉「豬頭」，其持駕駛座旁之空氣槍對空開一槍，之後葉某嚇到拔腿就跑，
    伊就開三槍，其中一槍打到被告戊○○，因徐某被伊打到，心生不滿開車自行離
    去，至於被害人己○○則逃走云云；被告甲○○則辯以其找被害人己○○問就業
    機會，其是詢問以工代賑的事，葉某表示其欲拿工程進度表給渠等看，而工程進
    度表在山上，因此葉某帶路，而渠等並不知道地點，到場後因葉某沒帶鑰匙，就
    和被告乙○○發生口角，詳細情形伊並不清楚，下車時被告乙○○有開空氣槍，
    之後己○○逃跑時乙○○有再開槍，其未見乙○○以槍柄毆打被害人己○○云云
    被告戊○○辯稱係被害人己○○開一部黑色喜美車害伊跌倒，被告乙○○要幫其
    出面找己○○，到了山上伊罵葉某「豬頭」，為何未帶鑰匙，下車時其有看到被
    告乙○○開漆彈槍，而己○○跑掉了云云。經查：九十一年五月三十一日被告乙○○、甲○○至被害人己○○住處，在門口持手槍抵住被害人腰際，復持手槍毆
    打被害人背部並推其上車，嗣由被告戊○○開車，並由被告乙○○、甲○○挾坐
    被害人左右兩側，並提及九二一重建事宜，甲○○復表示其無工作要求其以工代
    賑，被告乙○○表示欲查看帳冊，被害人佯稱帳冊在山上農場農舍內，被告等人
    即表示欲前去查看，到現場被告乙○○要求看帳冊，被害人表示未帶鑰匙，待被
    告等人鬆懈，被害人即伺機逃跑，逃跑時猶聽聞二、三聲槍響等事實，另被告等
    人均係對其提九二一重建事宜，並未提及其車輛造成戊○○受傷等情，業據被害
    人己○○於本院審理中結證明確。其證述內容就被告等三人供承渠等至被害人住
    處並與被害人同車至山上，嗣被害人逃跑等情節相符，而被害人己○○指證被告
    乙○○在其上車前持手槍毆打其背部一節，亦與被告乙○○供承確有持不具殺傷
    力之改造仿貝瑞塔九二玩具手槍一支毆打被害人背部一節相侔。而被害人受有背
    部挫傷之傷害一節，有東勢鎮農會附設農民醫院診斷證明書一紙、被害人背部受
    傷照片二幀可參。被告等三人雖均否認有何妨害自由之犯行，然查：被告三人均
    至被害人住處門前，並由被告戊○○駕車，被告乙○○、甲○○二人下車至被害
    人住處門口，且被告乙○○猶持玩具手槍毆打被害人背部，而被告乙○○於審理
    中亦自承其持玩具手槍去嚇被害人，且被害人上車前猶與被害人發生推擠等情，
    顯見被告係以施以強暴脅迫之手段強令被害人上車；而被害人上車後，由被告戊○○開車，並由被告乙○○、甲○○分坐於被害人兩側，被害人下車後猶伺機逃
    跑，被告乙○○復持空氣槍射擊，縱觀全程，被告等人持玩具槍並毆擊被害人，
    上車後復挾坐被害人兩側，到達被害人農場後猶在被害人逃離時射擊空氣槍，此
    以非法方法，剝奪被害人之行動自由甚明。被告等人辯以並無妨害被害人自由云
    云，顯係卸責之詞。另被告乙○○辯稱其於警局時遭警方人員丙○○、丁○○刑
    求毆打，渠等筆錄寫好就叫其簽名，之後送其至醫院，伊於警局並未發言陳述，
    其有對警員提出告訴云云，另被告甲○○另辯稱其遭警員刑求，打其肚子，警員
    後表示有一名同伴已送醫院，其並無驗傷云云，被告戊○○辯稱警察並未打伊，
    但警察有表示你們其中一人送醫院假裝自殺，要伊配合云云，經查：證人即臺中
    縣警察局東勢分局偵查員丙○○於本院審理中證稱九十一年五月三十一日被害人
    先至分局報案，派出所人員先對被害人製作筆錄，並向刑事組報告，被告乙○○
    與其女友至派出所，警方訊問宋某，之後宋某表示身體不適即送其就醫，當時宋
    某在警局一樓，警方欲將帶往三樓，伊與另一名同事拉宋某的手，宋某即倒在地
    上抽搐，表示身體不舒服、心臟不舒服等語，證人即臺中縣警察局東勢分局偵查
    員丁○○證稱被告乙○○與其女友到派出所，宋某由證人丙○○製作筆錄，伊到
    副主管室見被害人己○○，其就己○○做好筆錄後，出來看到乙○○躺在地上，
    一直喘氣等語，渠等均證稱並無刑求毆打被告之情事，而被告乙○○以遭刑求對
    證人丁○○提出瀆職等告訴，亦經臺灣臺中地方法院檢察署檢察官以九十一年度
    偵字第一二五四三號不起訴處分，業經本院調卷核閱屬實，並有上開不起訴處分
    書一份在卷可參。況被告等三人於警偵訊中均未坦承全部犯行，有被告等三人之
    警訊筆錄各二份附於偵查卷內可憑，姑不論被告等三人所辯以警方刑求或言詞恫
    嚇云云是否屬實，惟均無足影響本院對本案之判斷。此外，復有東勢鎮農會附設
    農民醫院診斷證明書一紙、照片、改造仿貝瑞塔九二手槍一支（含改造九二子彈
    三顆）、空氣長槍一支扣案足資佐證，被告等三人之犯行均堪認定，應予依法論
    科。
二、核被告乙○○、甲○○及戊○○三人所為，均係犯刑法第三百零二條第一項之以
    非法方法剝奪人之行動自由罪。被告三人間上開犯行，有犯意之聯絡，行為之分
    擔，皆為共同正犯。又按刑法第三百零二條第一項之妨害自由罪，原以強暴、脅
    迫為構成要件，其因而致普通傷害，乃強暴、脅迫之當然結果，除另有傷害故意
    外，仍只成立該條項之罪，無同法第二百七十七條第一項之適用，最高法院三十
    年上字三七０一號著有判例。次按刑法第三百零二條第一項、第三百零四條第一
    項及第三百零五條之罪所保護之法益均為人之行動自由，罪質相同，而第三百零
    二條第一項之法定刑較其他二非為重，且處罰之範圍包括私行拘禁及其他非法方
    法剝奪人之行動自由，所謂非法方法包括強暴、脅迫、恐嚇等情事在內，如其目
    的在使人行無義務之事，或妨害人行使權利，則此項使人行無義務之事，或妨害
    人行使權利，應為剝奪人行動自由之高度行為所吸收，逕依刑法第三百零二條第
    一項論罪，又在剝奪人之行動自由中，如並有恐嚇危害安全行為，自屬包含於妨
    害行動自由之同一意念之中，而視為剝奪行動自由之部分行為，最高法院八十二
    年度台上字第一六七０號、第二五五四號判決參照。被告等三人欲強押被害人上
    車而由被告乙○○持玩具手槍以槍柄毆傷被害人，復在剝奪告訴人行動自由之繼
    續中，復欲強令查閱被害人之帳冊等物使被害人行無義務之事，自屬包括於刑法
    第三百零二條第一項之以非法方法剝奪他人行動自由之同一意念之中，此以槍柄
    毆傷被害人及強欲查閱帳冊應視為以非法方法剝奪行動自由之部分行為，合併成
    為一個以非法方法剝奪人之行動自由罪，即祇成立實質上之一罪，僅應依刑法第
    三百零二條第一項論處。公訴人認被告等人另涉刑法第二百七十七條第一項之普
    通傷害罪，並以之與同法第三百零二條第一項有方法結果牽連關係云云，容有未
    洽，應予敘明。又被告乙○○前因偽造文書等案件，經臺灣桃園地方法院判處有
    期徒刑四月，另因違反醫師法案件，經臺灣桃園地方法院判處有期徒刑一年二月
    ，嗣均由臺灣高等法院於八十二年六月二十五日駁回上訴確定，又因傷害案件，
    經臺灣桃園地方法院判處有期徒刑二月，由臺灣高等法院於八十二年七月十四日
    駁回上訴確定，復因違反麻醉藥品管理條例案件，經臺灣桃園地方法院於八十四
    年二月十七日判處有期徒刑二年九月確定，又因犯詐欺罪，經本院於八十四年五
    月十五日判處有期徒刑五月確定，上開案件經送監執行並接續執行，指揮書執畢
    日為八十七年十月三日，八十四年十月十二日縮刑假釋出監，假釋期滿未被撤銷
    而執行完畢，有其刑案資料查註紀錄表、臺灣高等法院被告全國前案紀錄表各一
    份附卷可稽，其於五年之內再犯有期徒刑以上之罪，係屬累犯，應依刑法第四十
    七條規定遞加重其刑。爰審酌被告三人犯罪之以查閱帳冊資料、以工代賑等為由
    無事生非之動機、目的，使用暴力之手段致被害人身體受傷、強押被害人之手段
    、行徑乖張、惡性非淺，而被告甲○○、戊○○參與犯罪之程度較輕，並本案犯
    罪之情節及所生之損害，及犯後被告乙○○另於偵查中提出悔過書一份，惟被告
    三人均矢口否認犯罪、犯後態度不佳等一切情狀，分別量處如主文所示之刑。扣
    案不具殺傷力之空氣長槍一支、不具殺傷力之改造仿貝瑞塔九二玩具手槍一支，
    改造玩具子彈三顆均不具有殺傷力，並有內政部警政署刑事警察局九十一年六月
    二十四日刑鑑字第○九一○一四一二一五號槍彈鑑定書在卷可憑，惟此係供犯罪
    所用之物且屬被告乙○○所有，業據其供承在卷，應依刑法第三十八條第一項第
    二款沒收之。
三、公訴意旨另以：被告乙○○三人強押被害人己○○上車，並以葉某從重建經費拿
    了回扣為由，要求己○○拿錢出來分，因己○○否認有收取回扣，被告乙○○見
    狀，即以加害生命、身體之事對被害人恫稱「你沒有誠意，要將你作掉」等語，
    戊○○並附和稱：「如果不老實講，我車後面有鋤頭」等語，使被害人心生恐懼
    ，因認被告三人另涉刑法第三百四十六條第三項、第一項之恐嚇取財未遂等罪嫌
    云云。按犯罪事實應依證據認定之，無證據不得推定其犯罪事實。又不能證明被
    告犯罪者，應諭知無罪之判決，刑事訴訟法第一百五十四條、第三百零一條第一
    項分別定有明文。次按告訴人之告訴，係以使被告受刑事訴追為目的，是其陳述
    是否與事實相符，自應調查其他證據以資審認；又事實審法院對於證據之取捨，
    依法雖有自由判斷之權，然積極證據不足證明犯罪事實時，被告之抗辯或反證縱
    屬虛偽，仍不能以此資為積極證據應予採信之理由，最高法院亦著有五十二年臺
    上字第一三００號及三十年上字第四八二號判例可資參照。公訴人認被告三人涉
    犯恐嚇取財犯行，無非以被害人之指訴，並以被告三人均未在客家文化館擔任職
    務，渠等將告訴人強押上車並出言恐嚇，應係為向告訴人索取錢財，而非查看工
    程進度及帳冊資為論據。惟按刑法第三百四十六條第一項恐嚇取財罪係以犯人所
    為不法之惡害通知達到被害人，並足以使其心生畏懼而交付財物為要件。查被害
    人於警訊時陳稱被告等人一直未講到要多少錢等語，另於審理中證稱被告一直重
    複要拿出誠意來，但沒有要我拿錢出來分等語，被告等三人亦均否認要求被害人
    交付財物等情，足徵被告三人應無要求被害人交付財物之事實。又被害人於警訊
    時指訴稱伊遭被告等人押往山區其所有果園後，被告乙○○表示伊沒有誠意，要
    做掉伊，並叫徐姓男子去車上拿鋤頭，馬上要把我處理掉云云，復於偵查中稱被
    告乙○○說要把我剁了，且叫另外二人拿鋤頭出來云云，另於本院審理中證稱在
    車上時被告乙○○有問被告戊○○鋤頭有無帶來云云，另證稱伊表示未帶鑰匙之
    後，雙方談了一陣子，伊表示並未污錢，才有提到鋤頭一事，乙○○說沒關係，
    一會兒就砍伊，且車上有鋤頭會埋伊等語，其指訴被告究係何時恐嚇以鋤頭埋伊
    、被告乙○○究係叫何人前去取鋤頭前後不一，且亦為被告等三人於審理中否認
    有出言以鋤頭恐嚇被害人之情事，自難以被害人前後不一之指訴遽認被告等三人
    有揚言稱以欲將之做掉、車後有鋤頭等語恐嚇被害人。固以被告三人無端以查明
    九二一地震後處理以工代賑及查看相關帳冊為由而有強押被害人之情事，惟尚乏
    積極證據可證被告三人意在得財而為之。此外，本院復查無其他積極證據足認被
    告涉有恐嚇取財之犯行，是本件既不能證明被告三人此部分犯行，原應為無罪之
    諭知，惟此部分公訴人認與上開經本院認定有罪之妨害自由部分有牽連犯裁判上
    一罪關係，本院不另為無罪之諭知，附此敘明。
據上論斷，應依刑事訴訟法第二百九十九條第一項前段，刑法第二十八條、第三百零
二條第一項、第四十七條、第三十八條第一項第二款，罰金罰鍰提高標準條例第一條
前段，判決如主文。
中      華      民      國      九十二      年      一     月    二    日
                                    臺灣臺中地方法院刑事第二庭
                                        法  官  陳  葳
右正本證明與原本無異
如不服本判決，應於收受本判決後十日內向本院提出上訴書狀，其未敘述上訴理由者
，並得於提起上訴後十日內向本院補提理由書狀（均須按他造當事人之人數附繕本）
「切勿逕送上級法院」
                                        書記官
中      華      民      國      九十二      年      一      月    二    日
附錄法條：
刑法第三百零二條
私行拘禁或以其他非法方法，剝奪人之行動自由者，處五年以下有期徒刑、拘役或三
百元以下罰金。
因而致人於死者，處無期徒刑或七年以上有期徒刑，致重傷者，處三年以上十年以下
有期徒刑。
第一項之未遂犯罰之。


司法院資訊處製作；財團法人民間司法改革基金會備份。
